最高法院刑事判決                              八十六年度台上字第六七三四號
    上   訴   人  台灣高等法院台南分院檢察署檢察官
    上訴人即被告  丙○○
                  庚  ○
                  戊○○
                  丁○○
    被        告  甲○○
                  己○○
                  乙○○
    右   一   人
    選 任 辯護人  王錦川律師
右上訴人等因被告等貪污案件，不服台灣高等法院台南分院中華民國八十六年六月十
八日第二審判決（八十五年度上訴字第一四六四號，起訴案號：台灣台南地方法院檢
察署八十四年度偵字第八六八五、八七三○、八八一○、八八六二、九六六一號），
提起上訴，本院判決如左：
    主  文
原判決關於丙○○、庚○、戊○○、丁○○部分撤銷，發回台灣高等法院台南分院。
其他上訴駁回。
    理  由
一發回部分：
本件原判決認定上訴人即被告庚○係台南市台南地政事務所測量員，負責辦理建物及
土地之測量業務，而上訴人即被告丙○○、戊○○、丁○○則為該事務所測工，協助
測量員辦理建物及土地之測量業務，均係依據法令從事公務之人員。(一)緣民國八十三
年間金座建設股份有限公司（下稱金座公司）在台南市○○段二五八號土地興建二百
七十三戶之「天闕大樓」（門牌號碼為台南市○○路二四六號），即將完工之際，為
能迅速完成建物所有權第一次登記。乃於申請登記之前即同年八月間，指派該公司代
書游定波與丙○○洽商，以每一建號之建物繪圖為新台幣（下同）五百元之代價計算
（全部以三百戶為準），委由丙○○先行計算、繪製包括該大樓建物位置圖、平面圖
之「建物測量成果圖」，且協助送件時快速審查通過，並表示願給付共十五萬元之代
價，丙○○遂萌生對於非主管之事務利用職權機會圖利之不法意圖而應允之。雙方協
議後，游定波乃於同年九月七日簽報金座公司負責人梁柏薰同意全部給付，並由游定
波於八十三年十月下旬某日離職前至台南地政事務所先交付丙○○前金七萬五千元。
嗣由接任之王坤永於八十四年一月五日正式向台南地政事務所送件，申請辦理建物所
有權第一次登記時，經分案由不知情之甲○○、乙○○一組承辦；丙○○乃利用該地
政事務所測工間有相互支援辦理測量之內規，向甲○○、乙○○表示其已繪妥包括該
大樓建物位置圖、平面圖之「建物測量成果圖」，而甲○○、乙○○不疑有他前往現
場勘驗，經審核丙○○所繪製之上開各種圖面內容無誤，並未親自繪製，即逕行採用
丙○○所繪妥之上開各種圖面，並於同年一月九日予以核章通過，完成建物所有權第
一次登記手續。金座公司得知已完成登記，隨即由接任之代書王坤永再將尾款七萬五
千元送至台南地政事務所交付丙○○收受。(二)金座公司之關係企業新偕中建設股份有
限公司（下稱新偕中公司）於八十三年間在台南市○○段三八二號土地興建二百七十
二戶之「金華新宿大樓」（門牌號碼為台南市○○路○段二一八號），為使能迅速完
成建物所有權第一次登記，於同年十一月間，仍由代書王坤永再循前開模式與丙○○
洽商，以全部二百八十戶計，每一建號之建物繪圖為五百元之代價計算，委由丙○○
再先行計算、繪製包括該大樓建物位置圖、平面圖之「建物測量成果圖」，且協助送
件時快速審查通過，並表示願給付包括預計交付其他業務負責人員之費用二萬元及繪
圖費用十四萬元，合計共十六萬元之代價，丙○○遂基於前開同一不法圖利之概括犯
意應允之。經雙方協議後王坤永乃於同年十一月二十八日簽報新偕中公司負責人梁柏
勳同意全部給付，王坤永遂於八十四年五月中旬某日離職前至台南地政事務所先交付
丙○○前金七萬元。嗣由接任之李潔米於八十四年七月六日向台南地政事務所送件申
請建物所有權第一次登記，經分案由庚○、戊○○一組承辦；丙○○乃向庚○、戊○
○表示已繪妥包括該大樓建物位置圖、平面圖之「建物測量成果圖」，如經採用願付
報酬，庚○、戊○○明知承辦建物所有權第一次登記之程序應實地測量建物位置並繪
圖，且為其職務上所應為之行為，竟萌生共同對於職務上之行為收受賄賂之犯意聯絡
，而與丙○○期約賄賂，遂前往現場勘驗，經審核丙○○所繪製之上開各種圖面內容
無誤，並未親自繪製，即逕行採用丙○○所繪妥之上開各種圖面，並於同年七月十日
予以核章通過，完成建物所有權第一次登記手續。新偕中公司得知已完成登記，乃由
接任之代書李潔米將包括嗣後丙○○主動要求應加付所謂加班費一萬元共十萬元之尾
款送至台南地政事務所交付丙○○收受。丙○○嗣將一萬五千元之賄賂交付戊○○代
為收受，戊○○再將其中一萬元之賄賂交付庚○收受；惟庚○於收受後欲再交付其中
五千元予案外人郭榮發，經郭拒絕後即將該一萬元賄賂交還予丙○○。(三)皇朝建設股
份有限公司（下稱皇朝公司）於八十三年間在台南市○○段七十五之五號土地興建二
百九十三戶之「太陽巨星大樓」（門牌號碼為台南市○○路○段二五○號），為能迅
速完成建物所有權第一次登記，乃於同年十二月十五日第一次向台南地政事務所送件
，申請建物所有權第一次登記，經分案由己○○、戊○○一組負責承辦。皇朝公司負
責人高啟恩即指示經理吳天恩於八十四年一月中旬透過案外人高嘉良與丁○○洽商，
表示願以建物每一建號五百元計算全部建物繪製費用為十四萬六千五百元，並交付其
他承辦業務人員二萬八千元，合計共十七萬四千五百元之代價，委由丁○○先行計算
、繪製包括該大樓建物位置圖、平面圖之「建物測量成果圖」，且協助送件時快速審
查通過。丁○○遂萌生對於非主管之事務利用職權機會圖利之不法意圖而應允之。嗣
於八十四年一月中旬某日，在皇朝公司樓梯間由吳天恩一次給付予丁○○收受。丁○
○即先行計算、繪製包括該大樓建物位置圖、平面圖之「建物測量成果圖」，且協助
送件時快速審查通過。嗣因皇朝公司第一次送件時，未補正建物使用執照，經己○○
指示戊○○予以駁回申請；皇朝公司乃另於八十四年一月二十七日再次申請，仍由不
知情之己○○、戊○○一組承辦，期間因戊○○之妻生產，無暇繪製上開各種圖面，
丁○○乃利用該地政事務所測工間有相互支援辦理測量之內規，向不知情之己○○表
示已繪妥上開各種圖面，己○○不疑有他前往現場勘驗，經審核丁○○所繪製之上開
各種圖面內容無誤，並未親自繪製，即逕行採用丁○○已繪妥之上開各種圖面，並於
八十四年二月三日予以核章通過，而完成建物所有權第一次登記手續等情。因而撤銷
第一審關於丙○○、庚○、戊○○、丁○○部分之不當判決，改判論處丙○○、丁○
○依據法令從事公務之人員，對於非主管之事務，利用職權機會圖利；庚○、戊○○
共同依據法令從事公務之人員，對於職務上之行為，收受賄賂罪刑。固非無見。惟查
：(一)犯罪在性質上非具有二人以上之共同關係即無由成立者，學理上稱之為必要的共
犯，按其內容又可分為對立犯與集合犯，前者指其犯罪行為非有相對立意思者之合致
不可能成立，例如重婚罪、賄賂罪；後者指其犯罪行為係由相同目的之多數人共同參
加而形成，例如聚眾賭博罪、聚眾鬥毆罪。原判決事實認定丙○○向新偕中公司代書
李潔米收受十六萬元後，與庚○、戊○○期約賄賂，將其中一萬五千元賄賂交付戊○
○，戊○○再將其中一萬元賄賂交付庚○收受，因而判處庚○、戊○○共同收受賄賂
罪。然期約、收受賄賂罪為對立犯，非有相對立意思者之合致不可能成立，原判決置
丙○○期約、交付賄賂之犯罪行為於不顧，僅論處其對於非主管之事務，利用職權機
會圖利罪，其主文之宣示與事實之記載及理由之說明已不相一致，且庚○於收受戊○
○交付之一萬元賄賂後，又將其中五千元交予案外人郭榮發，為郭榮發所拒，庚○、
戊○○此部分犯行，又該當於何種犯罪構成要件﹖亦未見原判決說明其理由，委有適
用法則不當及判決理由不備之違誤。(二)原判決事實認定丙○○除收受新偕中公司之繪
圖費十四萬元外，尚包括所謂預計交付其他業務負責人之費用二萬元；丁○○亦除收
受皇朝公司之繪圖費十四萬六千五百元外，尚包括所謂預計交付其他承辦業務人員之
費用二萬八千元。今原判決就丙○○、丁○○收取繪圖費部分，認屬成立對於非主管
之事務，利用職權機會圖利罪，然對收取所謂其他業務人員費用部分，則未為論述，
究竟丙○○、丁○○收取該等費用後有無轉交他人協助快速審查通過﹖抑係假藉名目
利用職務上之機會向建商詐財﹖自應調查清楚，審認明白，此部分事實欠明，原判決
適用法律是否適當﹖本院無從判斷。以上為檢察官上訴意旨所指摘及本院得依職權調
查之事項，應認原判決關於丙○○、庚○、戊○○部分有撤銷發回更審之原因。
二駁回部分：
按刑事訴訟法第三百七十七條規定：上訴於第三審法院，非以判決違背法令為理由，
不得為之。是提起第三審上訴，應以原判決違背法令為理由，係屬法定要件。如果上
訴理由狀並未依據卷內訴訟資料，具體指摘原判決不適用何種法則或如何適用不當，
或所指摘原判決違法情事，顯與法律規定得為第三審上訴理由之違法情形，不相適合
時，均應認其上訴為違背法律上之程式，予以駁回。本件原判決撤銷第一審關於被告
甲○○、己○○、乙○○部分之科刑判決，改判諭知其無罪。係以公訴意旨略稱：甲
○○、己○○係台南地政事務所測量員，負責辦理建物及土地之測量業務，而乙○○
則為該事務所測工，協助測量員辦理建物及土地之測量業務，均係依據法令從事公務
之人員。地政測量人員於辦理建物所有權第一次登記之測量時，應由一名測量員與二
名測工搭配為一組，負責建物及土地之測量，並應依據「台灣省各縣市辦理建物所有
權第一次登記簡化測量作業實施要點」規定，應調製土地複丈圖，於實地測量建物位
置圖，繪明土地界線，註明地號及鄰近路名，並計算建物建築面積繪製平面圖，再均
謄繪於「建物測量成果圖」。(一)緣八十四年一月五日金座公司向台南地政事務所送件
，申請辦理前揭建物所有權第一次登記時，經分案由甲○○、乙○○一組承辦；丙○
○向甲○○、乙○○表示其已繪妥包括該大樓建物位置圖、平面圖之「建物測量成果
圖」，甲○○、乙○○竟同意使用上開各種圖面，於前往現場勘驗後未親自繪製，並
於同年一月九日予以核章通過，共同使丙○○接受金座公司所交付之賄款十五萬元。
(二)皇朝公司於八十三年十二月十五日向台南地政事務所送件，申請辦理前開「太陽巨
星大樓」建物所有權第一次登記，經分案由己○○、戊○○一組負責承辦；皇朝公司
負責人高啟恩指示經理吳天恩與丁○○接洽，於八十四年一月中旬給付賄款十七萬四
千五百元予丁○○，由丁○○繪製包括該大樓建物位置圖、平面圖之「建物測量成果
圖」，交予承辦人己○○、戊○○使用。因戊○○之妻生產，乃由己○○前往現場勘
驗後獨自使用丁○○繪妥之上開各種圖面，並於八十四年二月三日予以核章通過，因
而使丁○○獲得十七萬四千五百元之賄款。因認甲○○、乙○○、己○○均涉有（行
為時）貪污治罪條例第五條第一項第五款之共同對於職務上行為收受賄賂罪嫌。經質
之被告等均弗承貪污犯行，甲○○辯稱：伊均係依合法程序辦理，並未收受建商之賄
款；己○○辯稱：繪圖是測工職責，由何人製作，伊無法干涉，且伊並未給皇朝公司
快速審查通過之便利；乙○○則辯謂：大宗案件可以相互支援，伊有向測量員報備，
測量員叫伊檢查清楚即可各等語。而以地政事務所承辦人員於辦理建物所有權第一次
登記時，除建物位置圖應實地測量外，建物平面圖則可依建物使用執照所附竣工平面
圖轉繪，毋須實地測量，已據證人即原台南地政事務所測量股股長林進成結證在卷，
並經台灣省政府於所頒布之「台灣省各縣市辦理建物所有權第一次登記簡化測量作業
實施要點」中規定甚明，且丙○○所繪製金座公司「天闕大樓」及丁○○所繪製皇朝
公司「太陽巨星大樓」之建物測量成果圖，經第一審檢察官囑託台灣省政府地政處土
地測量局鑑定結果，均無越界建築情形，核屬正確，復有該局所出具之鑑定書及鑑定
圖可稽。又證人即台南市東南地政事務所主任程其火及林進成均結稱：所謂大宗案件
係指一棟建物有幾十間以上，依地政事務所內規是可以相互支援，由其他測工幫忙轉
繪，最後由測量員審核等情。丙○○、丁○○向金座公司、新偕中公司及皇朝公司收
取不法財物後均未告知或轉交甲○○、乙○○、己○○。甲○○等人乃依地政事務所
之往例採用丙○○、丁○○代繪且屬正確之建物測量成果圖，自無違法可言，難認甲
○○等人與丙○○、丁○○之間有犯意聯絡及行為之分擔。雖甲○○、乙○○、己○
○至現場勘查後並未親自繪圖，縱與行政規定不符，僅應否受行政處分之範疇，要與
違法之行為無干，自不得以此失當行為之結果，使人獲取不法利益，據以推定甲○○
等人有犯罪之故意，其犯罪尚屬不能證明。已詳其證據之取捨及得心證之理由，所
為論斷，俱有卷內證據資料足憑，從形式上觀察，原判決並無違背法令之情形存在。
查證據之取捨及證據之證明力如何，均屬事實審法院得自由裁量、判斷之職權，苟其
此項裁量、判斷，並不悖乎通常一般之人日常生活經驗之定則或論理法則，又於判決
內論其何以作此判斷之心證理由者，即不得任意指摘其為違法，據為提起第三審上
訴之合法理由。原判決以甲○○、乙○○、己○○既未收受丙○○、丁○○向建商收
取之不法財物，而其採用丙○○、丁○○所繪製之建物測量成果圖亦屬正確，因而認
定其並未與丙○○、丁○○二人共犯貪污罪，其對證據證明力之判斷，並無違背一般
經驗法則。上訴意旨置原判決上開明確論斷於不顧，對原審採證、認事及證據證明力
之審判職權行使，任憑己見，漫指原判決違法，而所指摘者均為單純事實上之爭辯，
要非適法之第三審上訴理由。是上訴意旨所指摘原判決違法情事，顯與法律規定得為
第三審上訴理由之違法情形，不相適合。揆諸首開說明，其上訴為違背法律上之程式
，應予駁回。
據上論結，應依刑事訴訟法第三百九十五條前段、第三百九十七條、第四百零一條，
判決如主文。
中      華      民      國    八十六    年     十一     月     二十     日
                              最高法院刑事第八庭
                                  審判長法官  紀  俊  乾
                                        法官  楊  商  江
                                        法官  黃  正  興
                                        法官  陳  正  庸
                                        法官  陳  世  雄
      右正本證明與原本無異
                                              書  記  官
中      華      民      國    八十六    年     十一     月    二十六    日
